【裁判字號】    99,判,1114
【裁判日期】    991028
【裁判案由】    原住民族工作權保障法
【裁判全文】
最  高  行  政  法  院  判  決
                                      99年度判字第1114號
上  訴  人  元富證券股份有限公司
代  表  人  陳俊宏
被 上訴 人  行政院原住民族委員會
代  表  人  孫大川
上列當事人間原住民族工作權保障法事件，上訴人對於中華民國
98年2月19日臺北高等行政法院97年度訴字第361號判決，提起上
訴，本院判決如下：
    主  文
上訴駁回。
上訴審訴訟費用由上訴人負擔。
    理  由
一、緣被上訴人以上訴人依政府採購法標得行政院開發基金管理
    委員會「辦理委託證券商規劃與執行上市上櫃公司普通股股
    票交易專業服務」、中華電信股份有限公司供應處「買賣國
    內上市櫃公司股票委任往來證券商」、台灣電力股份有限公
    司「委託證券商處分股票服務採購」、財團法人國際合作發
    展基金會「全權委託投資業務公開徵求證券經紀商」、「委
    託買賣有價證券業務公開徵求證券經紀商」等5件採購案，
    於履約期間之民國93年6月18日至95年9月30日止，僱用員工
    總人數逾1百人，惟進用原住民人數未達原住民族工作權保
    障法第12條第1項之標準，乃依同條第3項規定，以96年8月3
    日原民衛字第0960036440號處分書追繳上訴人原住民就業代
    金新臺幣（下同）1,027,488元，扣除已繳231,264元，尚須
    補繳796,224元。上訴人不服，循序提起行政訴訟，經原審
    法院判決駁回後，提起上訴。
二、上訴人於原審起訴意旨略謂：(一)上訴人與各專案委託機關簽
    訂委任契約書，各契約書中所載契約期間均明文乃「契約有
    效期間」，非「履約期間」，被上訴人不察，逕將「契約有
    效期間」認定為「履約期間」，課予上訴人與實際履約期日
    不相當數額之代金處分，顯有違法之處。上訴人受託辦理專
    案提供服務，於實際委託交易前，雙方先就受託資格條件、
    契約有效期間（預約期間）及約定服務報酬之計算等契約條
    款先為約定，究其性質應屬委託買賣證券交易契約之「預約
    」而非「本約」。至於「本約」之訂立暨生效則以委託人實
    際委託交易日始發生，亦始有「履約」可言，上訴人方生履
    約之義務。(二)上訴人與各委託機關訂立委託買賣證券交易契
    約之「預約」，於委託期間內，各委託機關並無義務於上訴
    人處下單委託買賣證券，上訴人亦無權利可資請求，如委託
    機關均未於上訴人處下單委託買賣證券，上訴人即無任何報
    酬可資收取，依被上訴人處分意旨，上訴人仍需依據委託買
    賣證券交易契約之預約期間為基準繳納鉅額代金，其中顯失
    平衡之處極為明顯。政府採購法第98條及政府採購法施行細
    則第107條所稱履約期間，應解釋為每一實際委託交易日即
    為委託買賣證券交易契約之本約訂約日，上訴人於當日完成
    受託買賣證券交易即為完成履約事項之日，故而就代金之核
    課基準即應以委託買賣證券交易契約之本約履約期間（上訴
    人實際接受委託交易期間）為準，方為適法。然被上訴人卻
    逕以前開諸專案之「契約有效期間」（預約期間）認定為「
    履約期間」課以上訴人不相當期間之代金處分，被上訴人之
    處分顯非適法。(三)又財團法人國際合作發展基金會之「全權
    委託投資業務公開徵求證券經紀商案」、「委託買賣有價證
    券業務公開徵求證券經紀商案」兩專案，均無任何受託交易
    紀錄；台灣電力股份有限公司之「委託證券商處分股票服務
    採購案」僅一日有委託上訴人進行交易；行政院開發基金管
    理委員會之「行政院開發基金管理委員會辦理委託證券商規
    劃與執行上市上櫃公司辦理普通股股票交易專業服務案」僅
    有5日委託交易紀錄；中華電信股份有限公司之「中華電信
    股份有限公司買賣國內上市櫃公司股票委任往來證券商案」
    亦僅有14日有委託上訴人進行交易紀錄。上訴人於諸專案履
    約期間（即實際接受委託交易期日），經加總計算後共計20
    日，非如被上訴人於處分書中所載長達2年餘（以預約期間
    認定為履約期間），被上訴人就前開諸專案履約期日之計算
    基礎顯有未洽並有違法之處。(四)被上訴人依據政府採購法施
    行細則第107條第1項規定，將履約期間計算為「自訂約日起
    至廠商完成履約事項之日止」，然原處分對於得標案之履約
    期間與招標機關回覆之確認表不符，有違行政明確性原則等
    語，為此請求判決撤銷原處分及訴願決定。
三、被上訴人答辯意旨略謂：(一)政府採購法施行細則第107條及
    行政院公共工程委員會（下稱工程會）函覆被上訴人履約期
    間認定疑義，均非以實際執行天數作為履約期間。除契約為
    自始不存在，於契約存續期間內，均應受政府採購法第98條
    及原住民族工作權保障法第12條拘束，以達工作權保障法之
    立法目的。(二)政府採購法除為建立公平之採購程序，亦肩負
    促進身心障礙者及原住民就業之社會福利功能；而原住民族
    工作權保障法第12條乃補充政府採購法第98條之規定，是履
    約期間若以上訴人所認實際接受委託交易天數為計，將有悖
    原住民族工作權保障法第12條及政府採購法第98條立法理由
    。(三)代金性質屬特別公課，凡合於政府採購法第98條及原住
    民族工作權保障法第12條構成要件者，即有本件法定義務之
    負擔。依司法院釋字第426號解釋意旨，「特別公課」者，
    係由國家對特定人民以公權力課徵租稅以外之金錢義務，納
    入封閉之財政循環系統（特種基金專戶），用以挹注國家特
    別支出之金錢給付義務。查原住民族工作權保障法第12條暨
    政府採購法第98條係課予標得政府採購案且國內員工總人數
    逾100人之得標廠商此等具有特定關係者，賦予其僱用法定
    比例原住民之義務，未達者依其差額始需向原住民族綜合發
    展基金之就業基金繳納代金，並設有「原住民族綜合發展基
    金收支保管及運用辦法」，就促進原住民就業及發展方面事
    項為支應，明訂其用途。核代金之性質上屬於特別公課，是
    以，凡合於法規構成件者，均依法負有僱用原住民或繳納代
    金之義務。(四)被上訴人依工程會授權使用政府電子採購網，
    履約期間之認定原則上同工程會公布之資訊，且臺北高等行
    政法院判決皆不以實際執行天數為履約期間，蓋採購案件之
    契約約定主要義務，皆約定於一定期間內提供勞務，此種契
    約於認定需僱用原住民之履約期間，當以契約所定存續期間
    為歸臬至所明之。(五)又「全權委託投資業務公開徵求證券經
    紀商案」、「委託買賣有價證券業務公開徵求證券經紀商案
    」兩專案，於93年6月18日至95年9月30日（被上訴人本次階
    段追繳代金截止日）無任何受託交易紀錄，縱被上訴人刪除
    此兩案，亦不影響上訴人應繳代金金額等語。
四、原判決駁回上訴人之訴，其理由略謂：(一)上訴人標得行政院
    開發基金管理委員會「辦理委託證券商規劃與執行上市上櫃
    公司普通股股票交易專業服務」、中華電信股份有限公司供
    應處「買賣國內上市櫃公司股票委任往來證券商」、臺灣電
    力股份有限公司「委託證券商處分股票服務採購」、財團法
    人國際合作發展基金會「全權委託投資業務公開徵求證券經
    紀商」、「委託買賣有價證券業務公開徵求證券經紀商」採
    購案等5件，履約期間分別為93年6月18日至96年6月17日、
    94年7月1日至97年6月30日、94年8月16日至95年2月7日、95
    年3月1日至97年2月29日及95年8月31日至97年8月31日。被
    上訴人分別函請上開招標機關確認採購案之標案名稱、得標
    廠商、履約日期及僱用原住民人數等，業經行政院開發基金
    管理委員會等機關依採購決標資料所記載確認事項逐一勾填
    確認；又據勞工保險局及前中央信託局（96年7月1日與臺灣
    銀行股份有限公司合併，以臺灣銀行為存續銀行）按月提供
    投保單位投保人數資料核對，上訴人於93年6月18日至95年9
    月30日履約期間，國內僱用員工總人數已逾1百人，而未僱
    足原住民名額。是以，被上訴人核認上訴人標得系爭5件採
    購案，涉有於前開之履約期間，僱用員工總人數逾1百人，
    進用原住民人數未達原住民族工作權保障法第12條第1項標
    準之情事，並無不合。(二)依政府採購法第2條、第7條規定，
    處分股票服務之勞務之委任，亦屬採購法採購項目之範圍；
    且原住民族工作權保障法並未限制上訴人僱用原住民之職務
    類別，上訴人就其內部人事編制及職務類缺，自應於投標前
    考量風險損益，以免標得採購案後發生違反原住民族工作權
    保障法等法規之情事。上訴人所稱採購案僱用原住民工作，
    僅公共工程承攬契約始有適用云云，於法未合，並不足採。
    (三)系爭5件採購案件契約，已約定其採購案之主要義務及契
    約之存續期間（契約起始日至完成履約日期），招標機關除
    定期提供股價走勢及交易時機建議，並得隨時委託交易，核
    其性質，乃約定於一定期間內提供勞務，是以契約所定存續
    期間作為履約期間，使上訴人履行僱用一定比例原住民之公
    法上之義務，核與原住民族工作權保障法第12條及政府採購
    法施行細則第107條之規範意旨，並無不合。上訴人所稱系
    爭採購契約有效期間僅為「預約」性質，履約期間應依證券
    交易慣例，以實際執行天數為準云云，核不足採。(四)被上訴
    人為查明依政府採購法第98條及原住民族工作權保障法第12
    條得標廠商僱用原住民之情況及辦理原住民就業代金之查核
    及催繳等業務，商得工程會允許使用「政府採購資訊公告系
    統」，基此，被上訴人依職權調查違章事實，經該網站特別
    建置之「查核適用原住民族工作權保障法及身心障礙者保護
    法專用統計資料-適用政府採購法第98條規定之得標廠商彙
    整表」網頁，查得上訴人於適用原住民族工作權保障法第12
    條要件所需之資料；其中，就履約起迄日，工程會公布之資
    訊為被上訴人認定履約時間之基準。惟為保得標廠商之權益
    ，被上訴人再函請招標機關協助確認履約情狀並提供相關資
    料佐證，業經招標機關回覆在案，核屬可信。上訴人雖稱質
    疑履約時間之證據資料云云，惟未提出確實之反證資料以資
    佐證，所稱並非可採。又其據以主張本件應以實際接受委託
    交易之日作為履約期間云云，於法未合，亦非可採。是以，
    被上訴人所為追繳原住民就業代金之處分，並無違誤等語。
五、上訴意旨略謂：被上訴人雖依工程會之政府採購資訊公告系
    統認定履約時間之基準，並函請招標機關協助確認履約情狀
    ，提供相關資料佐證，然各招標機關回覆之確認表，均設有
    「契約起始日」、「預計完成履約日」及「實際完成履約日
    」欄位，而政府採購法施行細則第107條第1項規定之履約期
    間，自訂約日起至廠商完成履約事項之日止；如實際完成履
    約日與預定履約完成日不同時，自應至「實際完成履約日」
    為止至明，且招標機關財團法人國際合作發展基金會有關「
    全權委託投資業務公開徵求證券經紀商」標案回覆之確認表
    內容不符，業據被上訴人之訴訟代理人於原審提出之行政訴
    訟答辯狀（三）自承，足見，被上訴人雖宣稱曾去電詢問，
    然該電話紀錄為被上訴人內部單方製作，非正式公文往返，
    如何足認該內容為真。又原處分認定履約期間既與財團法人
    國際合作發展基金會回覆內容不符，將影響上訴人無從核算
    應否繳納代金及繳納數額多寡，實有違行政明確性原則。詎
    原判決逕以上訴人未提出確實之反證資料，遽為不利上訴人
    之認定，構成判決不適用法規及判決不備理由之違背法令等
    語，為此請求廢棄原判決。
六、本院查：
  (一)按「本法所稱廠商，指公司、合夥或獨資之工商行號及其他
    得提供各機關工程、財物、勞務之自然人、法人、機構或團
    體。」；「得標廠商其於國內員工總人數逾1百人者，應於
    履約期間僱用身心障礙者及原住民，人數不得低於總人數百
    分之二，僱用不足者，除應繳納代金，並不得僱用外籍勞工
    取代僱用不足額部分。」，政府採購法第8條及第98條分別
    定有明文。次按「本法第98條所稱國內員工總人數，依身心
    障礙者保護法施行細則第12條第1項規定辦理；所稱履約期
    間，自訂約日起至廠商完成履約事項之日止。依本法第98條
    計算得標廠商於履約期間應僱用之身心障礙者及原住民之人
    數時，各應達國內員工總人數百分之一，並均以整數為計算
    標準，未達整數部分不予計入。」；「得標廠商僱用原住民
    之人數不足前條第2項規定者，應於每月10日前依僱用人數
    不足之情形，向原住民中央主管機關設立之原住民族就業基
    金專戶，繳納上月之代金。前項代金之金額，依差額人數乘
    以每月基本工資計算；不足1月者，每日以每月基本工資除
    以30計。」，同法施行細則第107條及第108條亦各定有明文
    。另按「依政府採購法得標之廠商，於國內員工總人數逾1
    百人者，應於履約期間僱用原住民，其人數不得低於總人數
    百分之一。」；「得標廠商進用原住民人數未達第1項標準
    者，應向原住民族綜合發展基金之就業基金繳納代金。」，
    原住民族工作權保障法第12條第1項及第3項復設有規定。又
    按「本法第31條之各級政府機關、公、私立學校、團體及公
    、民營事業機構員工總人數之計算方式，以勞工保險局、中
    央信託局所統計各該機關、學校、團體或機構每月1日參加
    勞保、公保人數為準。…」，行為時身心障礙者保護法施行
    細則第12條第1項前段規定並定有明文。
  (二)本件上訴人標得行政院開發基金管理委員會「辦理委託證券
    商規劃與執行上市上櫃公司普通股股票交易專業服務」、中
    華電信股份有限公司供應處「買賣國內上市櫃公司股票委任
    往來證券商」、台灣電力股份有限公司「委託證券商處分股
    票服務採購」、財團法人國際合作發展基金會「全權委託投
    資業務公開徵求證券經紀商」、「委託買賣有價證券業務公
    開徵求證券經紀商」採購案等5件，履約期間分別為93年6月
    18日至96年6月17日（原處分卷1第13頁）、94年7月1日至97
    年6月30日（原處分卷1第15頁）、94年8月16日至95年2月7
    日（原處分卷1第17頁）、95年3月1日至97年2月29日（原審
    卷第83頁背面）及95年8月31日至97年8月31日（原處分卷1
    第24頁）等情，業經被上訴人分別函請上開招標機關確認採
    購案之標案名稱、得標廠商、履約日期及僱用原住民人數等
    ，業經行政院開發基金管理委員會等機關依採購決標資料所
    記載確認事項逐一勾填確認，有採購決標資料調查表影本（
    訴願機關卷1第85頁以下）可稽。又政府採購法主管機關工
    程會為提升政府採購行政效率，已完成「政府機關招標資訊
    布告電腦化系統」（網址：web.pcc.gov.tw），舉凡政府採
    購相關資訊（例如：公開招標公告、限制性招標公告、決標
    公告等）皆須刊登於此網站，本件被上訴人為查明依政府採
    購法第98條及原住民族工作權保障法第12條得標廠商僱用原
    住民之情況與辦理原住民就業代金之查核及催繳等業務，商
    得工程會允許使用上述電腦系統（原審卷第82頁工程會函可
    證），基此，被上訴人依職權調查違章事實，經上揭網站特
    別建置之「查核適用原住民族工作權保障法及身心障礙者保
    護法專用統計資料-適用政府採購法第98條規定之得標廠商
    彙整表」網頁，查得上訴人於適用原住民族工作權保障法第
    12條要件所需之資料；其中，就履約起迄日，工程會公布之
    資訊為被上訴人認定履約時間之基準（原審卷第83頁至84頁
    ）。復據勞工保險局及前中央信託局（96年7月1日與臺灣銀
    行股份有限公司合併，以臺灣銀行為存續銀行）按月提供投
    保單位投保人數資料（訴願機關卷1第100頁以下）供核對，
    發現上訴人於93年6月18日至95年9月30日履約期間，國內僱
    用員工總人數已逾1百人，而未僱足原住民名額。因此，被
    上訴人核認上訴人標得系爭5件採購案，涉有於前開之履約
    期間，僱用員工總人數逾1百人，進用原住民人數未達原住
    民族工作權保障法第12條第1項標準之情事，爰依同條第3項
    規定，以96年8月3日原民衛字第0960036440號處分書向上訴
    人追繳原住民就業代金1,027,488元，扣除已繳231,264元，
    尚須補繳796,224元，於法並無違誤，訴願決定及原判決遞
    予維持，亦無不合。
  (三)上訴人主張系爭採購契約有效期間僅為「預約」，非一般公
    共工程承攬契約之履約期間，故應依證券交易慣例，以實際
    執行天數為準云云，惟按所稱履約期間，自訂約日起至廠商
    完成履約事項之日止，政府採購法施行細則第107條第1項後
    段定有明文；又原住民族工作權保障法第12條第1項之立法
    目的，乃透過參與政府採購案件之得標廠商，賦予其於履約
    期間提供原住民就業機會之「社會責任」，以改善原住民就
    業率偏低之問題。查系爭5件採購案件契約，已約定於契約
    之有效期間或於契約起始日至任務完成日止，得標機關除依
    招標機關指示定期提供相關股價走勢及交易時機建議外，並
    應隨時接受其委託進行交易（原判決誤寫成「招標機關除定
    期提供股價走勢及交易時機建議」），核其性質，乃約定於
    一定期間內提供勞務，故被上訴人以其契約所定存續期間作
    為履約期間，如有實際完成履約日期者，則以契約起始日至
    實際完成履約日作為履約期間，使上訴人承擔僱用一定比例
    原住民之公法上之義務，核與原住民族工作權保障法第12條
    及政府採購法施行細則第107條之規範意旨相合。上訴人前
    述主張，核不足採。
  (四)上訴意旨雖主張被上訴人所認定招標機關財團法人國際合作
    發展基金會有關「全權委託投資業務公開徵求證券經紀商」
    標案的履約期間與該基金會回覆之確認表內容不符，將影響
    上訴人無從核算應否繳納代金及繳納數額多寡，實違反行政
    明確性原則云云，惟查被上訴人已於原審明：原處分所採
    憑的財團法人國際合作發展基金會「全權委託投資業務公開
    徵求證券經紀商」招標案之案號為ICDF000000000（原處分
    卷1第21頁），然招標機關函覆之調查表另卻填示案號為ICD
    F000000000C，非上訴人得標案件（原處分卷1第19頁、第22
    頁），嗣經被上訴人與招標機關再次斡旋，冀其回覆正確標
    案所屬履約期間，仍遭其拒絕（原處分卷1第20頁），被上
    訴人遂以工程會的政府採購網公告之履約期間，即自95年3
    月1日起至97年2月29日止作為基準（原審卷第83頁背面）等
    語，有調查表、電話紀錄、決標公告，及工程會之「廠商得
    標歷史資料查詢結果」、「適用政府採購法第98條規定之得
    標廠商彙整表」等書證在卷可稽，堪以採信。且原處分認定
    上訴人於國內僱用員工總人數已逾1百人，而未僱足原住民
    名額，其所採憑的履約期間為「93年6月18日至95年9月30日
    」，經核此段履約期間，已為行政院開發基金管理委員會「
    辦理委託證券商規劃與執行上市上櫃公司普通股股票交易專
    業服務」、中華電信股份有限公司供應處「買賣國內上市櫃
    公司股票委任往來證券商」、台灣電力股份有限公司「委託
    證券商處分股票服務採購」、財團法人國際合作發展基金會
    「委託買賣有價證券業務公開徵求證券經紀商」採購招標案
    等4件之履約期間（依序）93年6月18日至96年6月17日、94
    年7月1日至97年6月30日、94年8月16日至95年2月7日及95年
    8月31日至97年8月31日所涵蓋，縱使剔除財團法人國際合作
    發展基金會「全權委託投資業務公開徵求證券經紀商」招標
    案（案號為ICDF000000000）之履約期間95年3月1日起至97
    年2月29日，亦不影響系爭違規事實之認定。至於原判決理
    由謂被上訴人再函請招標機關協助確認履約情狀並提供相關
    資料佐證，業經招標機關回覆在案（原處分卷1第12頁以下
    ），已如前述，核屬可信等語，而未指明財團法人國際合作
    發展基金會將被上訴人所查詢之「全權委託投資業務公開徵
    求證券經紀商」招標案，誤以另件案號ICDF000000000C之採
    購案（契約起始日93年2月27日、實際完成履約日95年2月26
    日）答覆乙節，固稍有未洽，但對於裁判之結果尚無影響。
  (五)綜上所述，原判決認事用法並無不合，雖然其理由之論述，
    有未盡完善之處，惟尚不影響於判決之結果，與所謂判決不
    備理由之違法情形不相當。上訴論旨，仍執前詞，指摘原判
    決違背法令，求予廢棄，為無理由，應予駁回。
據上論結，本件上訴為無理由。依行政訴訟法第255條第1項、第
98條第1項前段，判決如主文。
中    華    民    國    99    年    10    月    28    日
                    最高行政法院第七庭
                        審判長法官  藍  獻  林
                              法官  廖  宏  明
                              法官  張  瓊  文
                              法官  姜  素  娥
                              法官  林  文  舟

以  上  正  本  證  明  與  原  本  無  異
中    華    民    國    99    年    10    月    29    日
                              書記官  邱  彰  德

司法院資訊處製作；財團法人民間司法改革基金會備份。
